【裁判字號】    89,再易,1
【裁判日期】    890515
【裁判案由】    返還共有物等
【裁判全文】
臺灣高雄地方法院民事判決  八十九年度再易字第一號
    再審原告  辛○○
    再審被告  丑○○
              乙○○
              丙○○○
              壬○○
              己○○
              癸○○
              子○○
              丁○○
              庚○○
              戊○○
              寅○○
              甲○○
右當事人間請求返還共有物等事件，上訴人對於中華民國八十八年九月八日本院八十
八年度小上字第三十九號第二審確定判決提起再審之訴，本院判決如左：
    主      文
再審之訴駁回。
再審訴訟費用由再審原告負擔。
    事      實
甲：再審原告方面：
一、聲明：求為判決（一）原確定判決廢棄。（二）再審被告等應連帶將如附表所示
    編號之共有物（即寄託物）二分之一返還予再審原告或再審被告等應連帶給付新
    台幣捌萬元。（三）再審及前第一、二審訴訟費用均由再審被告負擔。
二、陳述：
（一）再審原告前與寅○○等因返還共有物事件，前於本院岡山簡易庭八十八年岡小
      字第二十二號，第一審更換審判長僅開一庭即誤認兩造係合夥關係，而判決再
      審原告敗訴；而八十八年小上字第三十九號上訴第二審亦未曾開庭，即以小額
      程序之第一審裁判，非以其違背法令為理由，不得提起上訴，而裁定駁回結局
      ，亦未曾通知兩造，即直接闡明「依民法第八百二十一條但書規定，僅得為共
      有人全體之利益為之．．．．亦為法所不許。」等語，再審原告為此聲明不服
      ，再審原告發見原審未經斟酌再審原告所提出之「讓與書」，及其緣由之證物
      ，未經斟酌，即重要證物漏未審斟，且未通知證人紀振生作證，即不利益於再
      審原告之裁判，此足影響於判決之重要證物，漏未斟酌，此聲明不服理由之一
      。
（二）再審原告聲明不服理由之二，再審原告所應得之寄託物即再審被告應返還的寄
      託物（權利來源已分在起訴狀及上訴狀陳明），係再審被告寅○○與紀振生合
      夥關係終止後，所分得的共有物即寄託物，再將全部共有物即寄託物無償贈與
      再審原告，再者，身為管領即受寄人再審被告寅○○、戊○○等無償受寄保管
      ，不定期限下，應與處理自己事務為同一注意，應以善良管理人之注意為之，
      ，再審被告寅○○僅一次通知再審原告取回寄託物，再審原告未即時取回，再
      審被告寅○○後來竟稱係被偷走了等語，以卸責任，自應依寄託物規定，再審
      被告寅○○得隨時自動返還寄託物；另再審被告甲○○、丑○○、乙○○、丙
      ○○○、壬○○、己○○、癸○○、子○○、丁○○、戊○○等均以偷竊手段
      取得寄託物，於八十四年五月十九日再審原告與再審被告寅○○一同去中華日
      報登報出賣寄託物，再審被告指寄託物不值錢，豈能相信，再審原告請求自有
      理由，原未就再審原告所提事實詳以調查，又重要證物漏未審斟酌，也未通知
      紀振生到庭證述，且適用法規顯有錯誤。
三、證據：提出台灣高雄地方法檢察署八十八年偵字第一四一一八號處分書、廣告費
    收據等為證。
乙、被告方面：
    本件因不經言詞辯論而為判決，未據再審被告提出任何書狀或為任何聲明陳述。
    理      由
一、按再審之訴，應於三十日之不變期間內提起。前項期間，自判決確定時起算。但
    再審之理由知悉在後者，自知悉時起算；民事訴訟法第五百條第一項、第二項定
    有明文。查本件再審原告係於八十八年九月十八日收受本院八十八年度小上字第
    三九號民事判決，而於八十八年十月十八日向本院提起再審之訴，尚未逾民事訴
    訟法第五百條第一項所定三十日法定再審期間，其起訴程序係屬合法，先予敘明
    。
二、按「有左列各款情形之一者，得以再審之訴對於確定終局判決聲明不服：十三當事
    人發見未經斟酌之證物或得使用該證物者，但以如經斟酌可受較有利益之裁判者
    為限」「依第四百六十六條不得上訴於第三審法院之事件，除前條規定外，其經
    第二審確定之判決，如就足影響於判決之重要證物，漏未斟酌，亦得提起再審之
    訴」「再審之訴，顯無再審理由者，得不經言詞辯論，以判決駁回之」，民事訴
    訟法第四百九十六條第一項第十三款、第四百九十七條、第五百零二條第二項分
    別定有明文。又「當事人提起再審之訴，以發見未經斟酌或得使用之證據為理由
    者，必以該證據若經斟酌可受較有利益之裁判者為限」「民事訴訟法第四百九十
    二條第一項第十一款（舊法）所謂當事人發見未經斟酌之證物，係指前訴訟程序
    事實審之言詞辯論終結前已存在之證物，因當事人不知有此，致未經斟酌，現始
    知之者而言，若在前訴訟程序事實審之言詞辯論終結前，尚未存在之證物，本無
    所謂發見，自不得以之為再審理由」「民事訴訟法第四百九十二條第一項第十一
    款（舊法）所謂當事人發見未經斟酌之證物或得使用該證物，係指前訴訟程序不
    知有該證物，現始知之，或雖知有此而不能使用，現始得使用者而言」「民事訴
    訟法第四百九十二條第十一款（舊法）所謂證物，不包含證人在內，觀同法第四
    百二十八條將證物與證人稱自明，故發見新證人不足為再審理由」，此有最高法
    院十八年上字第七一０號、二十九年上字第一００五號、三十二年上字第一二四
    七號、二十九年上字第六九六號判例意旨可資參照。次按民事訴訟法第四百九十
    六條第一項第一款所謂適用法規顯有錯誤，應以確定判決違背法規或現存判例解
    釋者為限，亦有最高法院五十七年台上字第一０九一號判例意旨可供參酌。
三、經查本件再審原告提起再審之訴之理由，無非係依民事訴訟法第四百九十六條第
    一項第十三款、第一款之當事人發見未經斟酌之證物或得使用該證物者、及適用
    法規顯有錯誤，而對於確定終局判決聲明不服，惟查：
  (一)依再審原告主張，原審漏未審酌其所提出之「讓與書」及所聲請傳訊之證人紀振
    生，惟查，再審原告所提出之讓與書，業據原第一審於判決理由載明「原告提出
    之讓渡（與）書證明係其個人與紀振生簽立，為被告寅○○所否認，無從認定其
    為合夥人」，已明確明就讓與書不足採之理由，是有關讓與書，自非屬發見未
    經斟酌之證物；另再審原告並未於原審聲請傳訊證人紀振生，且證人亦非屬民事
    訴訟法第四百九十六條第一項第十三款所謂之證物，此觀諸前揭最高法院判例意
    旨參照自明，是原審原告亦不得以原審未經傳訊證人紀振生為由依該款規定提起
    再審。
  (二)退步言之，本院八十八年小上字第三九號民事確定判決係以再審原告主張與再審
    被告等為分別共有，而分別共有應有部分之意義係指共有人對於共有物所有權所
    享權利之比例，係將所有權抽象的、分數的量上劃分，而將之分屬於共有人，此
    應有部分並非侷限於共有物之特定部分，而係抽象存在於共有物之任何微小部分
    上，是未分割前，自不得對共有物之特定部分主張有全部之所有權，且共有物之
    返還僅得為共有人全體利益為之，再審原告請求返還於自己，於法未合，有該判
    決在卷可稽，依該判決理由觀之，縱傳訊紀振生到庭，其證詞亦不足使再審原告
    受較有利之判決甚明。是揆諸前揭說明，依民事訴訟法第四百九十六條第一項第
    十三款但書之規定，亦無從執為再審之理由。
  (三)再審原告復主張原判決適用法規顯有錯誤，惟並未具體指摘原判決有何適用法規
    顯有錯誤之處，且原確定判決就再審原告主張之返有共有物，業經明其判決理
    由，已如前述，再審原告此部分亦無理由。
  (四)再審原告雖另以身為管領即受寄人再審被告寅○○、戊○○等無償受寄保管，不
    定期限下，應與處理自己事務為同一注意，應以善良管理人之注意為之，應依寄
    託物規定，得隨時自動返還寄託物，惟再審原告於原第一、二審均以共有物之法
    律關係訴請返還共有物，再審原告得否請求返還寄託物，並未經原確定判決認定
    ，自無適用法規顯有錯誤之情事，再審原告此部分論述，亦無理由。
四、綜上所述，再審原告所主張之再審事由，經本院調查斟酌結果，衡諸上開法條規
    定及最高法院判例意旨，尚難據此認定原確定判決有再審原告所指稱符合民事訴
    訟法第四百九十六條第一項第十三款、第一款之情形，是再審原告提起本件再審
    之訴顯無理由，爰依前開法條規定，不經言詞辯論，逕以判決駁回之。
據上論結：本件再審原告之訴顯無理由，依民事訴訟法第五百零二條第二項、第七十
    八條，判決如主文。
中      華      民      國    八十九    年      五      月     十五     日
                              臺灣高雄地方法院民事第六庭
~B審判長法官  陳明富
~B法      官  吳進寶
~B法      官  林玉心
右為正本係照原本作成。
本判決不得上訴。
中      華      民      國    八十九    年      五      月     十七     日
~B法院書記官  鄭裕一


司法院資訊處製作；財團法人民間司法改革基金會備份。
